【裁判字號】    99,判,924
【裁判日期】    990916
【裁判案由】    贈與稅
【裁判全文】
最  高  行  政  法  院  判  決
                                       99年度判字第924號
上  訴  人  甲○○
被 上訴 人  財政部臺灣省南區國稅局
代  表  人  許春安
上列當事人間贈與稅事件，上訴人對於中華民國97年12月31日高
雄高等行政法院97年度訴字第808號判決，提起上訴，本院判決
如下：
    主  文
原判決關於罰鍰及該訴訟費用部分均廢棄。
廢棄部分訴願決定及原處分(復查決定)均撤銷。
其餘上訴駁回。
廢棄部分第一審及上訴審訴訟費用由被上訴人負擔，駁回部分上
訴審訴訟費用由上訴人負擔。
    理  由
一、上訴人及其兄李笑進、李笑俊3人於民國88年5月間，分別將
    87年7月繼承之公共設施保留地贈與其子，再分別於92、93
    年間以建地分別與姪子等人交換所有之公共設施保留地，經
    財政部高雄市國稅局查獲，移送被上訴人所屬高雄縣分局審
    理結果，以上訴人假藉免徵贈與稅土地為工具，於93年10月
    20日移轉應稅之高雄縣仁武鄉○○段64-3地號土地1/3應有
    部分予其姪子李仁德，乃核定本次贈與額新臺幣（下同）10
    ,250,016元，加計93年度前次贈與額501,667元，核定93年
    度贈與總額10,751,683元，贈與淨額8,148,949元，應納贈
    與稅額1,215,216元，並處1倍罰鍰1,215,200元（計至百元
    止）。上訴人不服，申經復查，未獲變更，循序提起本件行
    政訴訟。
二、上訴人起訴主張：(一)本稅部份：上訴人之侄子李仁德所有
    並為互易之公共設施用地，係於由其父李笑進所贈與，與上
    訴人並不相關，且其與上訴人互易之土地距其先前受贈系爭
    公共設施保留地亦已長達4年之久，足證當初移轉公共設施
    保留地時並無於4年後將再另行交換移轉各該土地而有規避
    贈與稅之意圖，況系爭交換土地為2次交易，與財政部92年4
    月9日台財稅第0910456306號令釋所指有別，且雙方土地互
    易非屬無償贈與，原處分遽認為屬直接贈與亦有違誤。系爭
    公共設施保留地，早於88年5月間由其父李笑進贈與，係依
    規定辦理贈與取得並受免贈與稅之合法權源保障，自應受保
    護為正當合理之信賴，行政機關不得擅自撤銷或影響該原已
    由贈與而取得之權利。另按遺產及贈與稅法第5條第2款，本
    件互易財產價值顯為相當，自非屬視同贈與。縱認顯不相當
    ，亦應以其差額課徵贈與稅並於10日期間通知申報；原處分
    逕以贈與李仁德之土地價值核課贈與稅，復未通知申報，自
    均亦有未合。(二)罰鍰部分：上訴人並非巧取安排移轉其他
    應稅財產予子女，亦非有直接贈與或視同贈與之行為，自無
    違反遺產及贈與稅法第24條應依同法第44條規定加處1倍至2
    倍之罰鍰之適用。縱認上訴人有贈與行為亦無故意或過失不
    依限申報，是僅應追補稅款而不應另處罰鍰等語，求為判決
    撤銷訴願決定及原處分。
三、被上訴人則以：(一)本稅部份：上訴人及其兄李笑進、李笑
    俊3人於87年7月22日繼承其父所遺公共設施保留地各1/3，
    並於88年5月24日將上述土地分別贈與李仁輔及李仁惟（上
    訴人之子，應有部分各1/6）、李仁德（李笑進之子，應有
    部分1/3）、李倫嘉及李仁成（李笑俊之子，應有部分各1/6
    ）。嗣後，上訴人3兄弟再分別以建地交換姪子之公共設施
    保留地，經財政部高雄市國稅局查獲上情，移請被上訴人所
    屬高雄縣分局審理結果，以上訴人有假藉免徵贈與稅之土地
    取巧安排移轉其他應稅財產情事，乃依規定，按應稅地應有
    部分1/3之公告土地現值，核定贈與額8,647,282元（每平方
    公尺21,966元×1,181平方公尺×1/3），加計上訴人代繳之
    土地增值稅1,602,734元，核定本次贈與總額10,250,016元
    。租稅法上實質課稅、公平課稅、量能課稅之原則，有司法
    院釋字第420、496、500號解釋及第565號解釋理由書可資參
    照。如利用避稅行為以取得租稅利益，其私法上效果依契約
    自由原則仍予尊重，但在稅法上則應依實質負擔能力予以調
    整。蓋避稅行為本質為脫法行為，稅法本身為強行法即有不
    容規避性。又都市計畫法第50條之1規定公共設施保留地因
    直系血親間之贈與而移轉者免徵贈與稅之立法意旨，係在加
    強保留期間稅捐之優惠，以彌補土地所有權人之權益，並非
    鼓勵或容許利用以規避稅捐之負擔。本件上訴人及其兄弟藉
    贈與免稅財產予直系卑親屬，再以應稅財產與兄弟之直系卑
    親屬交換，以達到實質移轉應稅財產予直系卑親屬之目的，
    與財政部92年4月9日台財稅字第0910456306號令所釋規避稅
    負情形相同。雖時間差距4年餘，亦非直系親屬間交換，惟
    皆無礙於認定下一代無償取得應課稅之建地，仍屬遺產及贈
    與稅法第4條第2項規定之贈與行為。(二)罰鍰部分：依遺產
    及贈與稅法第24條第1項及第44條前段所規定。上訴人假藉
    免徵贈與稅之公共設施保留地，取巧安排移轉建地予下一代
    ，顯為蓄意逃漏稅捐，依前揭規定，按應納稅額1,215,216
    元處1倍罰鍰1,215,200元。相同案情之李笑進贈與稅事件，
    業經高雄高等行政法院97年度訴字第357號判決駁回李笑進
    之訴在案等語，資為抗辯。並聲明求為判決駁回上訴人之訴
    。
四、原審駁回上訴人在第一審之訴，係以：上訴人兄弟與上訴人
    之姪子間之土地贈與、交換等行為，形式上固係透過私法上
    契約自由之方式，所為合於法律形式之行為；但其中有諸多
    違反私經濟活動之正常模式，而也因此等迂迴、多階段、異
    常之法形式行為，環環相扣結果，達成由上訴人贈與上開系
    爭應稅建地予上訴人之姪之目的，此相同之經濟效果，卻能
    隱藏一般人贈與建地時應納之贈與稅，已超乎都市計畫法第
    50條之1之立法目的，顯係濫用該租稅優惠之規定，排除其
    應負擔之贈與稅，則上訴人之行為顯然為租稅規避行為，甚
    為明確。再者，利用免徵贈與稅之土地為媒介，以達成移轉
    現金或其他財產為目的之租稅規避行為，常見者有「對向移
    轉」及「三角移轉」兩種方式。關於前者之租稅規避方式，
    財政部以92年4月9日台財稅字第0910456306號令釋在案，而
    該號令釋係財政部基於中央主管機關就遺產及贈與稅法第4
    條第2項規定所發生之疑義，以主管機關之地位，就如何貫
    徹遺產及贈與稅法第4條第2項規定之執行所為闡明法規原意
    之行政規則，核與母法規定之意旨相符，自得予以援用。本
    件情形與上揭令釋所稱：先贈與子女公共設施保留地，再以
    建地與之交換之情形相符，自有該令釋之適用。上訴人主張
    本件不適用上揭令釋，亦不可採。是本件上訴人兄弟贈與公
    共設施保留地至交換系爭建地雖經過4年餘，亦非直系親屬
    間交換，惟觀其上述贈與、交換土地之行為，輾轉安排將系
    爭土地移轉其姪之行為，可認已構成遺產及贈與稅法第4條
    第2項之贈與行為，則上訴人未依遺產及贈與稅法第24條第1
    項規定期限內向主管稽徵機關申報，被上訴人依遺產及贈與
    稅法第44條裁處1倍罰鍰，訴願決定予以維持，亦無不合等
    詞，為其判斷之基礎。
五、本院查：
(一)駁回部份：
  1.按「凡經常居住中華民國境內之中華民國國民，就其在中華
    民國境內或境外之財產為贈與者，應依本法規定，課徵贈與
    稅。」「本法稱贈與，指財產所有人以自己之財產無償給予
    他人，經他人允受而生效力之行為。」「除第20條所規定之
    贈與外，贈與人在1年內贈與他人之財產總值超過贈與稅免
    稅額時，應於超過免稅額之贈與行為發生後30日內，向主管
    稽徵機關依本法規定辦理贈與稅申報。」遺產及贈與稅法第
    3條第1項、第4條第2項、第24條第1項定有明文。
  2.次按，所謂「稅捐規避」乃指利用私法自治契約自由原則，
    對於私法上法形式選擇之可能性，從私經濟活動交易之正常
    觀點來看，欠缺合理之理由，而選擇通常所不使用之法形式
    ，於結果上實現所意圖之經濟目的或經濟成果，但因不具備
    對應於通常使用之法形式之課稅要件，因此減輕或排除稅捐
    負擔。因此稅捐規避與合法的（未濫用的）節稅不同，節稅
    乃依據稅捐法規所預定之方式，意圖減少稅捐負擔之行為；
    反之，「稅捐規避」則是利用稅捐法規所未預定之異常的或
    不相當的法形式，意圖減少稅捐負擔之行為。故而，納稅義
    務人不選擇稅法上所考量認為通常之法形式（交易形式），
    卻選擇與此不同之迂迴行為或其他異常的法形式，以達成與
    選擇通常法形式之情形基本上相同之經濟效果，而同時卻能
    減輕或排除與通常法形式相連結之稅捐上負擔者，即應認屬
    租稅規避，而非合法之節稅。又按都市計畫法第50條之1規
    定：「公共設施保留地因本法第49條第1項徵收取得之加成
    補償，免徵所得稅；因繼承或因配偶、直系血親間之贈與而
    移轉者，免徵遺產稅或贈與稅。」之意旨，係鑑於土地如被
    指定為公共設施保留地，不僅土地所有權人於徵收前受有土
    地使用目的之限制，復因同法第50條又將原定政府機關取得
    公共設施保留地之期限予以修正刪除，故為維護土地所有權
    人之權益，都市計畫法除提高徵收補償地價外，另增訂第50
    條之1加強稅捐優惠，以彌補土地所有權人因長期保留所遭
    受之損失。
  3.又憲法第19條規定「人民有依法律納稅之義務」，係指人民
    有依法律所定要件負繳納稅捐之義務或享減免繳納之優惠而
    言。而涉及租稅事項之法律，其解釋應本於租稅法律主義之
    精神，依各該法律之立法目的，衡酌經濟上之意義及實質課
    稅之公平原則為之，觀之司法院釋字第420號、第496號、第
    500號解釋自明。準此，財產所有人是否以自己之財產無償
    給予他人，而應課徵贈與稅，自應衡酌具體個案經濟上之意
    義及實質課稅之公平原則為之。財政部前開92年令釋略以：
    「贈與人假藉免徵贈與稅之土地，取巧安排移轉其他應稅財
    產予子女者，例如：先贈與子女公共設施保留地，再以現金
    買回…，其實質與直接贈與現金、建地等應稅財產並無不同
    ，應就實質贈與移轉之財產，依遺產及贈與稅法第4條第2項
    規定課徵贈與稅。…。」乃主管機關依遺產及贈與稅法第4
    條第2項規定所發布之解釋函令，為避免納稅義務人假藉免
    徵贈與稅之土地，取巧安排移轉其他應稅財產予子女，就其
    實際上屬於贈與性質之土地交換行為課予贈與稅，以期符合
    租稅公平原則及遺產及贈與稅法之立法意旨，尚未逾越遺產
    及贈與稅法第4條第2項之規定。上開函令雖於92年4月9日發
    布，惟依其函令所示，係闡明法規之原意，依司法院釋字第
    287號解釋，應自法規生效之日起有其適用。原審認上訴人
    兄弟等人先各自贈與公共設施保留地予其子，再利用其姪擁
    有公共設施保留地之條件，將其所有系爭建地與其姪交換其
    兄弟原所贈與其姪之公共設施保留地，則其有贈與其姪系爭
    土地之意圖取代其兄弟原贈與其姪公共設施保留地之意圖亦
    甚明，上訴人之行為成立租稅規避，應可認定屬遺產及贈與
    稅法第4條第2項之贈與行為等情，業據原判決詳述其得心證
    之理由，並就上訴人之主張何以不足採取，分別予以指駁甚
    明；經核與證據法則、經驗法則及上開規定無違。而所謂判
    決不備理由係指判決全然未記載理由，或雖有判決理由，但
    其所載理由不明瞭或不完備，不足使人知其主文所由成立之
    依據。原判決既已就維持原處分及訴願決定所持理由，敘明
    其判斷之依據，並將判斷而得心證之理由，記明於判決，則
    上訴意旨指摘原判決引用財政部92年令釋，有判決適用法令
    不當之違法，及未具體說明其認定上訴人逃漏贈與稅之理由
    ，屬判決不備理由云云，即不足採。
  4.又上訴人及其兄李笑進、李笑俊等3人於87年7月22日繼承其
    父所遺高雄市○○區○○段○○段1979之1地號土地係屬公共
    設施保留地，業據上訴人於原審陳述甚明（原審卷第35、45
    頁），並有高雄市政府都市發展局土地使用分區證明書附於
    原處分卷可稽（原處分卷第115頁），上訴人及其兄3人即係
    利用該1979之1地號土地為公共設施保留地，將之分別贈與
    其子，並主張依都市計畫法第50條之1之規定免徵贈與稅，
    其後再將系爭建地與其姪交換上訴人贈與其姪之公共設施保
    留地，使上訴人之姪取得原屬上訴人所有且原應納贈與稅之
    系爭建地，用以規避贈與稅。則上訴意旨再爭執該1979之1
    地號土地非為公共設施保留地云云，亦不足採。
  5.上訴意旨另稱：高雄市○○區○○段○○段1979-1地號土地
    ，至少亦有公告現值以上之價值，豈能認係一般無價值之公
    共設施保留地？上訴人以建地交換該公共設施保留地，不能
    認為完全無償之贈與，充其量屬以顯著不相當之代價讓與財
    產，應依遺產及贈與稅法第5條第2款規定，以其差額部分視
    為贈與，原判決竟以系爭建地之公告現值全額計算贈與總額
    ，有適用法規不當之違法云云。惟就此部分原判決已說明：
    本件被上訴人係綜合觀察上訴人上述贈與公共設施保留地、
    及交換系爭建地之行為，符合財政部92年令釋之情形，認定
    上訴人贈與財產予他人，依遺產及贈與稅法第4條第2項核課
    上訴人贈與稅，而非僅觀察上訴人嗣後之交換系爭建地之行
    為，依同法第5條第2款規定，以顯不相當代價移轉財產核課
    上訴人贈與稅；且綜合觀察上訴人上揭行為，其目的係在贈
    與其姪系爭建地，其先贈與公共設施保留地，僅為達其目的
    所安排之過程，於計算其贈與之價值時，僅須計算系爭土地
    之價值即可，自與該公共設施保留地是否有價值，其價值為
    何無涉等語。申言之，上訴人兄弟3人就1979-1地號公共設
    施保留地土地原有應有部分各為1/3，其先以贈與方式，將
    該土地贈與其各自之子，其後上訴人再以系爭建地交換其姪
    受贈之公共設施保留地，其姪李仁德交換移轉與上訴人之19
    79-1地號應有部分為4218/30000，較諸其原持有之應有部分
    1/3猶少，則就整體事實綜合觀察，上訴人將系爭建地移轉
    予其姪李仁德，實際上並未獲取對價，與遺產及贈與稅法第
    5條第2款所規定「以顯著不相當之代價讓與財產」之情形有
    間，則原判決以系爭建地之公告現值全額計算贈與總額，於
    法自無不合。是上訴人主張應以其差額視為贈與，並以此指
    摘原判決適用法規不當之違法云云，亦不足採。
  6.從而，被上訴人核定本次贈與額10,250,016元，加計93年度
    前次贈與額501,667元，核定93年度贈與總額10,751,683元
    ，贈與淨額8,148,949元，應納贈與稅額1,215,216元，即非
    無據；原判決就此部分維持原處分及訴願決定，於法亦無不
    合。原判決既已就本件爭點明確詳述其得心證之理由及判斷
    之依據，所適用之法規與應適用之法規並無違背，與解釋、
    判例亦無牴觸，並無所謂原判決違背法令之情形。上訴意旨
    ，猶執前詞，指摘原判決此部分違誤，求予廢棄，為無理由
    ，應予駁回。
(二)廢棄部份：原審以上訴人依法有申報義務，其未依規定辦理
    贈與稅申報，被上訴人核定應納稅額1,215,216元，並處1倍
    罰鍰1,215,200(計至百元止)，於法有據，進而駁回上訴人
    此部分之訴，固非無見。惟按稅捐稽徵法第48條之3規定「
    納稅義務人違反本法或稅法之規定，適用裁處時之法律。但
    裁處前之法律有利於納稅義務人者，適用最有利於納稅義務
    人之法律。」上開法條所稱之「裁處」，依修正理由說明，
    包括訴願、再訴願及行政訴訟之決定或判決。而行為時遺產
    及贈與稅法第44條原規定「納稅義務人違反第23條或第24條
    規定，未依限辦理遺產稅或贈與稅申報者，按核定應納稅額
    加處1倍至2倍之罰鍰。」嗣於98年1月21日修正為「納稅義
    務人違反第23條或第24條規定，未依限辦理遺產稅或贈與稅
    申報者，按核定應納稅額加處2倍以下之罰鍰。」其罰鍰倍
    數之下限較修正前之規定為低，有利於納稅義務人，則依稅
    捐稽徵法第48條之3規定，本件應適用98年1月21日修正之遺
    產及贈與稅法第44條之規定。原審於判決時適用當時之遺產
    及贈與稅法第44條之規定，固屬無誤，惟就罰鍰部分，原處
    分未及適用98年1月21日修正後遺產及贈與稅法第44條之規
    定，訴願決定及原判決亦未及糾正，原判決自有判決適用法
    規不當之違法。上訴意旨執此指摘原判決違法，求予廢棄，
    此部分即為有理由；又因裁罰倍數涉及被上訴人之裁量權，
    原判決關於罰鍰部分宜由本院將之廢棄，並將訴願決定及原
    處分(復查決定)均撤銷，由被上訴人另為適法之處分。
六、據上論結，本件上訴為一部有理由，一部無理由。依行政訴
    訟法第255條第1項、第256條第1項、第98條第1項前段，判
    決如主文。
中    華    民    國    99    年    9     月    16    日
                    最高行政法院第二庭
                        審判長法官  鍾  耀  光
                              法官  陳  鴻  斌
                              法官  黃  淑  玲
                              法官  鄭  小  康
                              法官  林  樹  埔

以  上  正  本  證  明  與  原  本  無  異
中    華    民    國    99    年    9     月    16    日
                              書記官  王  史  民

司法院資訊處製作；財團法人民間司法改革基金會備份。
